臺灣桃園地方法院刑事判決　　　　　　　　　　　　　　九十三年度訴字第八七號
　　公　訴　人　臺灣桃園地方法院檢察署檢察官
　　被　　　告　甲○○
　　原名何仁傑）　　　設桃園.
　　選任辯護人　鍾淼雄律師
　　被　　　告　乙○○
　　被　　　告　丙○○
右列被告因妨害自由案件，經檢察官提起公訴（九十一年度偵字第一九三七０號），
本院判決如左：
    主    文
乙○○、甲○○、丙○○共同以非法方法，剝奪人之行動自由；乙○○處有期徒刑柒
月；甲○○、丙○○各處有期徒刑肆月，如易科罰金，均以佰元折算壹日。
    事    實
一、乙○○前因重利案件經本院於民國九十一年十月十七日以九十一年度易字第一一
    九０號判決判處有期徒刑三月，如易科罰金，以三百元折算一日確定，於九十二
    年二月二十七日易科罰金執行完畢，不構成累犯。
二、乙○○以新台幣（下同）萬元每七日收取利息二千元，並將利息預扣之方式，貸
    款三萬元予呂鈺釧，呂鈺釧實取得二萬四千元（所涉重利犯行，業經台灣桃園地
    方法院檢察署檢察官，以同一案件曾經判決確定，而為不起訴處分確定在案），
    並由呂鈺釧之友人戊○○（原名蘇榆評）擔任保證人，屆期因呂鈺釧未返還借款
    ，乙○○乃於九十一年十月二十二日下午二時三十分許，要求戊○○與之一同搭
    乘其駕駛之車牌號碼Ｚ六—三三三八號自小客車，前往呂鈺釧位於桃園縣八德市
    之住處，尋找呂鈺釧追討債務未果，乙○○思及欲由戊○○代為還款，竟又於同
    日下午十七時許，駕駛上開自小客車搭載戊○○至桃園縣中壢市○○○路龍和飯
    店旁停車場與甲○○、丙○○會合後，竟與甲○○及丙○○共同基於妨害他人行
    動自由之犯意聯絡，由乙○○駕駛上開自用小客車，並令戊○○乘坐於該自用小
    客車之後座中央，甲○○及丙○○二人則分坐二旁，控制戊○○之行動自由，使
    之無法離去，期間乙○○等三人且先後向戊○○稱「不管如何今天要把錢拿出來
    ，不然不讓你回去」、「看你家中有無拿錢出來，不然不讓你回去」等語，致戊○○心生畏懼，同日下午十八時許，乙○○要求戊○○打電話聯絡親友籌錢還款
    ，戊○○打電話與其父親丁○○聯絡，乙○○隨即接手與丁○○交談，要求清償
    戊○○擔任保證人之欠款五萬五千元，揚言如不還錢就不讓戊○○回家，並約定
    同日晚間十九時三十分至二十時，在桃園縣桃園市○○路與中平路口的七—十一
    便利商店交付，乙○○乃駕駛上開自小客車前往上址便利商店附近位於桃園縣桃
    園市○○路之肯德基炸雞店停車，乙○○即拿出之前呂鈺釧借款時戊○○具名簽
    立之空白本票逼迫戊○○填載面額為五萬五千元，戊○○並因而受迫無義務依照
    乙○○之指示在該本票上填寫五萬五千元後，乙○○即下車依約前往上開七—十
    一便利商店向丁○○取款，而甲○○及丙○○則駕駛上開自小客車搭載戊○○限
    制戊○○之行動自由，載至桃園縣桃園市○○路與壽昌街口之全家便利商店停車
    等待，而於同日晚間二十時許分別為警查獲，戊○○前後被剝奪行動自由約三小
    時。
三、案經桃園縣警察局桃園分局報告台灣桃園地方法院檢察署檢察官偵查起訴。
    理    由
一、訊據被告乙○○、甲○○及丙○○固坦承駕車搭載告訴人戊○○一事，惟均矢口
    否認有何妨害自由犯行，被告乙○○辯稱：是被害人戊○○自願上車且稱要向其
    父拿錢，並未說不拿錢出來不讓他回去，且至約定地點後亦是戊○○不願下車云
    云；被告甲○○則辯稱：案發當日與被告乙○○相約吃飯，適被告乙○○向被害
    人戊○○索討債款，待處理完後就一同吃飯，至桃園縣桃園市○○路上之肯德基
    炸雞店後，是被害人要伊與被告丙○○載至便利商店購買飲料，並未限制被害人
    之行動自由云云；被告丙○○則辯稱：案發當日打電話與因被告甲○○聯絡，被
    告甲○○表示當兵休假與被告乙○○相約吃飯，伊表示可否一同前往，相約在中
    壢龍和飯店見面，依約前往龍和飯店，被告乙○○告知要處理完與被害人戊○○
    之債務後才一同吃飯，故一同前往桃園市之上開七—十一便利商店向被害人父親
    索取債款，並未限制被害人之行動自由，其後是因被害人說口渴，所以開車至桃
    園市○○路之便利商店購買飲料云云。被告甲○○之辯護人則為被告辯護：被告
    甲○○之警訊筆錄未全程錄音，且證人戊○○、丁○○於檢察官偵訊時所為證詞
    ，未經具結，依照刑事訴訟法第一百五十八條之三規定，無證據能力，不得作為
    證據等語。經查：
  (一)關於被告乙○○如何以前述利息，並將利息預扣之方式，貸款三萬元予證人呂鈺
    釧，證人呂鈺釧實取得二萬四千元，並由證人呂鈺釧之友人被害人戊○○擔任保
    證人，屆期因證人呂鈺釧未返還借款，被告乙○○乃於九十一年十月二十二日下
    午二時三十分許，要求被害人戊○○與之一同搭乘其之自小客車，前往證人呂鈺
    釧位於桃園縣八德市之住處，尋找證人呂鈺釧追討債務未果，被告乙○○又於同
    日下午十七時許，駕駛上開自小客車搭載被害人戊○○至桃園縣中壢市○○○路
    龍和飯店旁停車場與甲○○、丙○○會合等情，迭據被告乙○○於警訊、偵訊及
    本院調查、審理時供承屬實，核與被害人指述之情節相符，而關於被告如何貸款
    三萬元予證人呂鈺釧，並由被害人戊○○擔任保證人一節，亦核與證人呂鈺釧於
    偵訊中證述之情節相符（見偵查卷第六三、六四頁），而被告貸款予證人呂鈺釧
    涉嫌重利犯行，經台灣桃園地方法院檢察署檢察官，以同一案件曾經判決確定，
    而為不起訴處分確定，有該署九十一年度偵字第一九三七０號不起訴處分書一份
    附卷可稽（見偵查卷第一０六頁），是此部分事實足堪認定。
  (二)次查被告乙○○如何至證人呂鈺釧位於桃園縣八德市住處遍尋不著後，如何駕駛
    上開自小客車搭載被害人戊○○至桃園縣中壢市○○○路龍和飯店旁停車場與被
    告甲○○、丙○○會合後，如何由被告乙○○駕駛上開自用小客車，並令被害人
    戊○○乘坐於該自用小客車之後座中央，被告甲○○及丙○○二人則分坐二旁，
    控制被害人戊○○之行動自由，使之無法離去，期間被告乙○○等三人且先後如
    何向被害人戊○○稱「不管如何今天要把錢拿出來，不然不讓你回去」、「看你
    家中有無拿錢出來，不然不讓你回去」等語，致戊○○心生畏懼，同日下午十八
    時許被告乙○○駕駛上開自用小客車時，如何要求被害人戊○○打電話聯絡親友
    籌錢還款，被害人戊○○打電話與其父親證人丁○○聯絡，被告乙○○隨即接手
    與證人丁○○交談，要求清償被害人戊○○擔任保證人之欠款五萬五千元，揚言
    如不還錢就不讓被害人戊○○回家，並約定同日晚間十九時三十分至二十時，在
    桃園縣桃園市○○路與中平路口的七—十一便利商店交付，被告乙○○如何駕駛
    上開自小客車前往上址便利商店附近位於桃園縣桃園市○○路之肯德基炸雞店前
    停車，被告乙○○即拿出之前證人呂鈺釧借款時戊○○具名簽立之空白本票逼迫
    被害人戊○○填載面額為五萬五千元，被害人戊○○並因而受迫無義務依照被告
    乙○○之指示在該本票上填寫五萬五千元後，被告乙○○即下車依約前往上開七
    —十一便利商店向證人丁○○取款，而被告甲○○及丙○○如何駕駛上開自小客
    車搭載被害人戊○○限制被害人戊○○之行動自由，載至桃園縣桃園市○○路與
    壽昌街口之全家便利商店停車等待，而分別為警查獲等情，迭據證人即被害人戊○○於警訊、偵訊及本院審理時指訴綦詳（見偵查卷第二一至二四頁、第五六至
    五八頁、本院九十三年六月二日審理筆錄），而被告如何強迫被害人戊○○打電
    話聯絡其父親即證人丁○○籌錢還款，並如何相約在桃園市○○路上之七—十一
    便利商店給付等情，亦據證人丁○○於警訊、偵訊及本院審理時證述明確（見偵
    查卷第二五、二六頁、第五九頁、本院九十三年五月四日、九十三年五月五日審
    理筆錄），亦核與被告乙○○所稱有打電話與與被害人戊○○父親聯絡還款等情
    相符。而被告乙○○等人如何在上開時、地逼迫被害人在之前證人呂鈺釧借款時
    戊○○具名簽立之空白本票逼迫被害人戊○○填載面額為五萬五千元，亦有被害
    人戊○○簽發之本票一紙附卷可稽（見偵查卷第三一頁），足堪認定。被告何仁
    傑之辯護人，以證人戊○○、及丁○○於偵訊中之證詞未經具結，依照刑事訴訟
    法第一百五十八條之三規定，應無證據能力等語，為被告甲○○辯護，惟本院未
    依證人戊○○、丁○○偵訊之證言，而依照證人戊○○、丁○○於本院審理時之
    證言，亦無礙上開事實之認定，應予敘明。
  (三)被告乙○○辯稱：是被害人戊○○自願上車且稱要向其父拿錢，並未說不拿錢出
    來不讓他回去，且至約定地點後亦是戊○○不願下車云云。惟證人即被害人戊○○於本院審理時證稱：被告乙○○駕駛自小客車搭載被害人戊○○至中壢龍和飯
    店旁時，被害人戊○○向被告乙○○表示要先回家，被告乙○○執意要被害人想
    辦法籌錢等語（見本院九十三年六月二日審地筆錄第九頁），且被告乙○○駕駛
    上開自小客車搭載被害人戊○○至桃園縣八德市向呂鈺釧索討債務未果，被害人
    戊○○苟若同意向其父親丁○○拿錢償還債務，被告直接開車搭載被害人戊○○
    前往被害人住處向其父親拿取欠款即可，被告乙○○何以開車搭載被害人戊○○
    至中壢龍和飯店與被告甲○○、丙○○會合，再開車一同搭載被害人想辦法籌錢
    還款，顯見被告乙○○係為向被害人戊○○索取擔任保證人之債款，因而與被告
    甲○○、丙○○相約在中壢龍和飯店見面，強押被害人戊○○上車，駕車要被害
    人戊○○想辦法籌款還債，故被害人戊○○所述如何被害之經過應可採信，由此
    亦足證被告乙○○與被告甲○○、丙○○，就強押被害人妨害被害人行動自由，
    具有犯意之聯絡並行為之分擔。另證人丁○○接獲電話後，因籌不出錢還債，念
    及其子被害人戊○○安危，故向桃園縣警察局中路派出所報案，派出所警員分別
    在被告乙○○與丁○○相約之桃園市○○路與中平路交叉之七—十一便利商店地
    點查獲被告乙○○，另外附近中平路與壽昌街口之全家便利商店查獲被告甲○○
    、丙○○等情，除據證人丁○○證述明確，並有桃園縣警察局刑事案件報告書一
    份附卷可稽，若非證人丁○○之子戊○○遭人強押索討債務，迫於無奈而向警方
    報警，是證人丁○○前開證述，被告乙○○如何要伊籌錢還款，始將伊子釋放等
    語，應堪採信。從而被告乙○○辯稱：是被害人戊○○自願上車且稱要向其父拿
    錢，並未說不拿錢出來不讓他回去云云，與事實不符，委無足採。
  (四)被告甲○○、丙○○辯稱：案發當日係與被告乙○○相約吃飯，並未強押被害人
    戊○○，妨害被害人之行動自由，也並未強迫被害人在本票上填寫五萬五千元云
    云。惟被告甲○○、丙○○如何以強制力強押被害人戊○○籌款還錢，業如前述
    ，而被告乙○○駕車至與丁○○相約地點附近之肯德基炸雞店，強迫被害人在本
    票上填寫金額五萬五千元後，被告乙○○兀自下車前往約定地點向丁○○拿取欠
    款，被告甲○○、丙○○若與之無關，二人何以不讓被害人戊○○逕自下車返回
    其附近之住處，而開車將之帶往附近之便利商店，可徵被告甲○○、丙○○係為
    等候被告乙○○向被害人戊○○取得債款後，始將被害人戊○○釋放。是被告何
    仁傑、丙○○前開辯稱，純屬事後卸責之詞，並無足採。被告丙○○另辯稱：若
    強押被害人戊○○，則被害人在桃園市○○路肯德基炸雞店及中平路與壽昌街口
    之全家便利商店人潮眾多之處，為何不呼救云云，被害人戊○○則表示係因害怕
    ，所以不敢跑等語，而本件於九十一年十月二十二日案發迄本院九十三年六月二
    日辯論終結，相隔約一年十月之遙，本院傳訊被害人戊○○及其父丁○○未著，
    而命法警前往住處拘提證人丁○○到案，有本院傳票、拘票附卷可稽，而證人丁○○經本院拘提到案後，表示其子即被害人戊○○現在南部上班，租屋處地址不
    清楚，要回去聯絡看看等語（見本院九十三年五月四日審理筆錄第二頁），足徵
    本件被告乙○○等妨害自由犯行對被害人戊○○之影響至鉅，被害人戊○○唯恐
    被告乙○○等人再對其不利，而避居南部工作，致本院傳訊不著，而要透過被害
    人父親丁○○才能傳訊被害人戊○○到庭作證，是被害人戊○○證述因為害怕不
    敢下車等語，應堪採信。從而被告丙○○前開辯稱，尚無足採。
  (五)至被告甲○○之辯護人則為被告辯護：被告甲○○之警訊筆錄未全程錄音云云，
    則因本院未引用被告甲○○警訊筆錄，故是否有全程錄音，對於本案而言並無影
    響，附此敘明。
  (六)綜上所述，被告乙○○、甲○○、丙○○所辯各節，均無足採，本件事證已臻明
    確，被告三人犯行堪以認定。
二、按刑法第三百零二條第一項及第三百零四條第一項之罪，其所保護之法益均為被
    害人之自由，而私行拘禁，及不外以強暴、脅迫為手段，其罪質本屬相同，惟第
    三百零二條第一項之法定刑，既較第三百零四條第一項為重，則以私行拘禁之方
    法妨害人自由，縱其目的使人行無義務之事，或妨害人行使權利，仍應逕依第三
    百零二條第一項論罪，並無適用第三百零四條第一項之餘地（最高法院二十九年
    上字第二三五九、三七五七號判例參照）。刑法第三百零二條第一項之剝奪他人
    行動自由罪，以私行拘禁或以其他非法方法，剝奪人之行動自由為要件，所謂非
    法方法，當包括強暴、脅迫、恐嚇等足以剝奪他人行動自由之情事在內，故剝奪
    他人行動自由所實施之非法方法，縱合於刑法第三百零五條恐嚇危害安全之情形
    ，仍應視為剝奪他人行動自由之部分行為，不應再論以該恐嚇危害安全罪（最高
    法院八十三年台上字第三五九二號判決意旨參照）。核被告乙○○、甲○○、丙○○強押被害人戊○○索討債務，剝奪被害人之行動自由達四小時餘之所為，係
    犯刑法第三百零二條第一項之妨害自由罪。被告乙○○、甲○○、丙○○間就妨
    害自由犯行間，有犯意之聯絡，及行為之分擔，均為共同正犯。被告乙○○等人
    於剝奪被害人戊○○行動自由期間，為索討債務而脅迫被害人戊○○在主債務人
    呂鈺釧借款時具名簽立之空白本票逼迫填載金額為五萬五千元，使被害人行此無
    義務之事，因被告等人脅迫之行為已達於剝奪告訴人行動自由之程度，又被告於
    剝奪被害人行動自由期間，出言恫嚇被害人，應視為剝奪他人行動自由之部分行
    為，則強制使人行無義務及恐嚇危害安全犯行部分，自應包攝於妨害自由之一部
    分，依前開說明，均不另論罪。又被告乙○○、甲○○、丙○○等人於非法剝奪
    告訴人行動自由期間，另迫令被害人戊○○打電話要其父親丁○○籌款等之無義
    務之事，亦為刑法第三百零二條第一項之妨害自由罪所吸收，而不另論第三百零
    四條第一項之強制罪，併此敘明。爰審酌被告乙○○經營地下放款業務，為索討
    債務，竟以強押妨害被害人行動自由方式索討債務，並使被害人避居南部工作造
    成其身心創傷非小，被告乙○○為索討債款，起意聯絡被告甲○○、丙○○一同
    強押被害人戊○○，被告乙○○涉案情節較重，及被告乙○○等犯後均矢口否認
    犯行態度難認良好等一切情狀，分別量處如主文所示之刑，並就被告甲○○、丙○○宣告之刑諭知易科罰金之折算標準，以示懲儆。
據上論結，應依刑事訴訟法第二百九十九條第一項前段，刑法第二十八條、第三百零
二條第一項、第四十一條第一項前段，罰金罰鍰提高標準條例第一條前段、第二條，
判決如主文。
本案經檢察官廖先志到庭執行職務
中      華      民      國    九十三    年      六      月    二十三    日
                             臺灣桃園地方法院刑事第十二庭
                                 審判長法  官  游紅桃
                                       法  官  王美玲
                                       法  官  黃永定
右正本證明與原本無異。
如不服本判決，應於判決送達後十日內，向本院提出上訴狀。
                                       書記官  施春祝
中      華      民      國    九十三    年      六      月    二十三    日
附論罪科刑依據之法條：
刑法第三百零二條
私行拘禁或以其他非法方法，剝奪人之行動自由者，處五年以下有期徒刑、拘役或三
百元以下罰金。
因而致人於死者，處無期徒刑或七年以上有期徒刑，致重傷者，處三年以上十年以下
有期徒刑。
第一項之未遂犯罰之。
